臺灣高等法院臺中分院刑事判決　　　　100年度上易字第686號
上　訴　人
即　被　告　陳宏安
選任辯護人　詹漢山律師
上列上訴人因業務侵占案件，不服臺灣臺中地方法院99年度易字
第3613號中華民國100年3月8日第一審判決（起訴案號：臺灣臺
中地方法院檢察署99年度偵字第22531號），提起上訴，本院判
決如下：
    主  文
上訴駁回。
陳宏安緩刑貳年。緩刑期間付保護管束。
    犯罪事實
一、緣施安祺（另經原審判決認其犯業務侵占罪共15罪，應執行
    有期徒刑1年6月確定）自民國（下同）95年1月起至98年1月
    止，擔任富宇凱悅公寓大廈管理委員會（下稱富宇凱悅管委
    會）之主任委員，並在富宇凱悅管委會不知情更未授權之狀
    況下，自行於95年11月10日，以富宇凱悅名義，至沙鹿鎮農
    會北勢辦事處（帳號00000000000000號，以下稱農會帳戶）
    開立帳戶，並基於業務關係保管該帳戶之存摺、該管委會大
    章，嗣陳宏安於96年度，擔任該管委會之財務委員，2人於
    任職期間，分別因擔任主任委員、財務委員之業務關係，而
    保管、使用富宇凱悅管委會在臺灣土地銀行沙鹿分行（帳號
    000000000000號，下稱土地銀行帳戶）所開立之存款帳戶之
    存摺、管委會大章等物，負責管理、運用該管委會帳戶內社
    區公款。詎二人共同意圖為自己不法之所有，為下列犯行：
  (一)陳宏安因紳瑔實業有限公司需款週轉，萌生不法所有之意圖
    ，要求主任委員施安祺在土地銀行取款憑條上核章，以利將
    富宇凱悅管委會在土地銀行帳戶之公款領出侵占，施安祺明
    知陳宏安之不法意圖，仍三次與陳宏安共同基於業務侵占之
    犯意聯絡，均予核章，推由陳宏安於附表編號1、2、3（原
    判決附表編號6、7、8）所示之日期，將其因業務關係所持
    有富宇凱悅管委會存於土地銀行帳戶之新臺幣（下同）53萬
    元（249,000元、281,000元2筆）、262,240元、30萬元領出
    侵占入己，陳宏安並將大部分款項匯入紳瑔實業有限公司帳
    戶。
  (二)陳宏安因施安祺同意核章，而能順利侵占上開(一)即附表編號
    1、2、3所示款項，即應施安祺之要求，先由陳宏安配合核
    章，於96年11月20日，將富宇凱悅管委會在土地銀行帳戶內
    之500,030元領出，將其中50萬元匯入該管委會在沙鹿鎮農
    會之上開帳戶（30元用以支付匯款手續費），以便日後施安
    祺可以毋庸財務委員配合即單獨提領款項，2人共同意圖為
    自己不法所有之犯意聯絡，由施安祺於附表編號4、5（即原
    審判決編號9、10）所示日期，分別自農會帳戶提領30萬元
    、20萬元，侵占入己。陳宏安另應施安祺要求，於96年底、
    97年初，二次與施安祺各共同意圖為自己不法所有之犯意聯
    絡，在施安祺提供之土地銀行空白取款憑條上先行蓋「陳宏
    安」私章，推由施安祺於附表編號6、7（即原審判決附表編
    號11、12）所示日期，各自土地銀行帳戶提領富宇凱悅管委
    會之公款20萬元、19萬元，侵占入己。
二、案經時任該管理委員會主任委員童慶輝委任告訴代理人顏福
    楨律師告訴臺灣臺中地方法院檢察署檢察官偵查起訴。
    理    由
一、證據能力部分：
    按被告以外之人於審判外之言詞或書面陳述，除法律有規定
    者外，不得作為證據，刑事訴訟法第159條固定有明文。惟
    被告以外之人於審判外之陳述，雖不符同法第159條之1至之
    4規定，而經當事人於審判程序同意作為證據，法院審酌該
    言詞陳述或書面陳述作成時之情況，認為適當者，亦得為證
    據；又當事人、代理人或辯護人於法院調查證據時，知有第
    159條第1項不得為證據之情形，而未於言詞辯論終結前聲明
    異議者，視為有前項之同意，同法第159條之5亦定有明文。
    經查：本判決所引用之下列非供述證據，性質上均屬傳聞證
    據，惟被告陳宏安及其辯護人於本院行準備程序時，已表示
    就該等證據能力均不爭執而同意作為證據，亦未於言詞辯論
    終結前聲明異議，本院審酌上開陳述作成時之客觀情況並無
    不當，並無不宜作為證據之情事，則依刑事訴訟法第159條
    之5之規定，認均具有證據能力。
二、訊據上訴人即被告陳宏安（下稱被告）固坦承附表編號1、2
    、3所示3次業務侵占犯行，亦坦承就附表編號4、5部分確有
    匯款至管委會沙鹿鎮農會帳戶，及就附表編號6、7部分有在
    空白取款憑條蓋章交付共同被告施安祺之事實，惟矢口否認
    有何附表編號4、5、6、7之4次侵占業務犯行，辯稱：附表
    編號4、5部分係因施安祺以就近存款、作業方便為由請其匯
    款，至於附表編號7、8部分係因當時其搬家又要出國，施安
    祺稱月初要支付項給廠商，惟恐無法支付方才蓋小章在空白
    取款憑條，且其已搬家，已非財務委員云云。經查：
  (一)被告陳宏安就附表編號1、2、3之侵占犯行坦承不諱，並有
    臺灣土地銀行存摺類取款憑4紙（見偵卷第11、12、15、17
    頁）、存摺類存款憑條1紙、電匯申請書2紙（見偵卷第13、
    14、16頁）在卷可參。共同被告施安祺雖否認參與此部分犯
    行，辯稱係被告陳宏安單獨挪用，其並不知情云云，然共同
    被告施安祺自承：「社區之撥款流程，乃廠商會先寄請款單
    到社區，由財務委員檢具請款單、取款條找主任委員蓋章，
    並由財務委員去領錢交給廠商」等語，是主任委員核章時，
    自需核對財務委員檢具之請款單、確認與取款憑條填載之提
    款金額是否相符，又依照偵查卷第21-35頁所附該社區95年
    度到96年4月之收支明細表，95年度總收入為1,019,499元（
    包含管理費及停車費），平均每月收入僅85,000元，95年度
    總支出為999,873元，平均月支出為83,322元，每月固定支
    出可概分為大漢保全4萬元、日勤環保6千元、法伸機電4千
    元、單月另需支出清潔員薪資1萬元幾項，其餘均為小筆、
    不定期之支出，單月從無單筆超過10萬元之高額支出，是縱
    使擔任財務委員之被告陳宏安係將一整個月社區要支出的全
    部金額加總後，一次請款、領款、分筆付款，各單月之提款
    金額，亦不可能高達20到30萬元之譜。而共同被告施安祺對
    於其自95年1月份起即擔任社區主任委員亦不爭執，則迄於
    96年4月間，共同被告施安祺已有1年多管理社區公款之經驗
    ，對於該社區每月固定收入、支出項目、金額當知之甚詳，
    見於96年度擔任財務委員之被告陳宏安，未檢附廠商請款單
    據，又未說明特定理由即要領取如附表編號1、2、3之高額
    公款，嗣後並將大部分款項匯入與該管委會無業務往來之紳
    瑔實業有限公司，足認共同被告施安祺主觀上對於被告陳宏
    安要求其配合在附表編號1、2、3之取款條上核章以便領款
    ，並非為了支付社區公共費用，而係被告陳宏安欲私自挪用
    之情況，應屬「明知」，共同被告施安祺既出於與被告陳宏
    安共同犯罪之意思，而實行構成要件所必須之在取款憑條上
    核章行為，縱使該3筆款項並非共同被告施安祺起意挪用，
    或被告施安祺事後未分得贓款，仍需與被告陳宏安共同負附
    表編號1、2、3所示三次業務侵占罪責。是被告陳宏安與共
    同被告施安祺就附表編號1、2、3所示共同侵占管委會款項
    之事實，至為明確。
  (二)證人即共同被告施安祺就其參與附表編號4、5、6、7之4次
    業務侵占犯行坦承不諱。其雖證稱上開犯行係個人單獨所為
    ，被告陳宏安不知情云云，然依土地銀行存摺類取款憑條、
    匯款申請書（見偵卷第18頁、第20頁、原審卷第34頁），足
    認確實需被告陳宏安、施安祺二人蓋章，始能於96年11月20
    日從土地銀行提領500,030元（嗣後再支付30元匯款手續費
    ，將50萬元匯入該管委會在農會帳戶）、於97年1月21日、
    97年1月30日分別從土地銀行帳戶提領20萬元、19萬元之客
    觀事實。再者，證人施安祺於原審審理中證稱：「從建設公
    司第一任開始，就是用土地銀行的帳戶，是要主任委員跟財
    務委員蓋章，農會帳戶是我自己去開立的，沒有經過管理委
    員會的同意。」等語明確，而依卷附沙鹿鎮農會帳戶往來明
    細查詢觀之，被告施安祺於95年11月10日存入100元開戶後
    ，同日即有50萬元存入（即富予建設股份有限公司因未能施
    作社區管理員室部分，補償富宇凱悅管委會之補償金；見偵
    卷第8、9頁），由被告施安祺旋逐次提領一空，此後除一筆
    1萬元之小額存、提外，僅有於96年11月20日自土地銀行匯
    入之該筆50萬元存款，由此可知，此農會帳戶，並非該管委
    會日常所使用之帳戶，應無疑義。
  (三)被告陳宏安身為96年度之財務委員，既明知該管委會自始即
    固定使用土地銀行之帳戶，該管委會原既未在沙鹿鎮農會申
    設帳戶，且亦明知自己未曾於96年間，以該社區財務委員的
    身分，偕同主任委員施安祺另行至沙鹿鎮農會新開帳戶，卻
    依被告施安祺指示，於96年11月20日將管委會土地銀行帳戶
    內之50萬元公款匯入該管委會之沙鹿鎮農會帳戶，當明知此
    舉將使得被告施安祺日後可以不經財務委員同意、核章，得
    以任意單獨提領管委會存在該農會帳戶的存款，況被告陳宏
    安此異常舉動，恰與其侵占公款30萬元並匯予紳瑔實業有限
    公司週轉在同一日辦理，顯見被告陳宏安與證人施安祺分居
    管委會之主任委員及財務委員，互為表裡各通聲息各將管委
    會之款項各挪供己用，渠等2人就上開侵佔犯行有犯意聯絡
    及行為分擔甚明。證人施安祺證稱：「96年11月20日有筆50
    萬元款項匯到農會，是因為有開會決定要就近，以後如果匯
    款就在農會，不用跑到土地銀行...我與陳宏安、副主委講
    好，以後只要用農會的帳戶就好」云云，然並未提出任何開
    會紀錄參佐，尚難遽信，況其亦證稱：「（檢察官問：你們
    兩人是不是有默契，不然96年11月20日陳宏安把50萬元從土
    銀匯入農會，隔天你為何就知道去農會領錢？）陳宏安沒有
    跟我說，只是我們開會說要把錢都轉到農會，開會時陳宏安
    已經有講，他賣房子要搬走，他會趕快把錢匯到農會，我知
    道土銀帳戶本來結餘有80幾萬元，有30幾萬元是留在土銀帳
    戶」等語，然若確實如證人施安祺所言有開會決議要停用土
    銀帳戶，改使用農會帳戶，為以未結清原土地銀行帳戶，復
    未要求財務委員偕同至農會新開立帳戶。被告陳宏安辯稱「
    我們沒有說要停用土地銀行帳戶的事情。」等語，足認證人
    施安祺所述有開會決定管委會僅欲改使用農會帳戶，被告陳
    宏安方把50萬元轉入農會帳戶云云，顯與事實不符。從被告
    陳宏安與證人施安祺於96年11月20日同步由土地銀行帳戶領
    出30萬元，由陳宏安借予紳瑔實業有限公司週轉（見偵卷第
    19頁之匯款申請書所示），並又提款500,030元，扣除30元
    匯款手續費後，將50萬元匯入由被告施安祺可以單獨動用之
    農會帳戶一節，已堪認定被告二人均明知對方要挪用公款之
    意圖，各配合彼此侵占該管委會存款，而於96年11月20日互
    相核章，以彼等利侵佔犯行之遂行，至為明確。
  (四)又被告陳宏安辯稱：「97年1月21日、97年1月30日（即附表
    編號6、7部分）這兩筆，是我搬走之後，施安祺說要支付下
    個月廠商款項，我是96年12月27日搬走，後面兩筆土地銀行
    的領款，都是用我上述的空白取款條去領的，這兩筆是預先
    蓋好的。」云云，依其所辯，證人施安祺既然係在被告陳宏
    安搬走「之後」仍前來才來找其蓋空白取款條，顯然被告陳
    宏安搬離該社區之舉動，並不影響被告施安祺與被告陳宏安
    聯絡、見面及核章，就被告陳宏安事實上執行財務委員之職
    務並無影響，是被告陳宏安所辯係為主任委員在其搬走之後
    ，仍能支付社區款項，才先預蓋空白取款條給被告施安祺云
    云，亦無可信。又被告陳宏安復辯以僅已搬離該社區，已非
    財務委員云云，惟按刑法上所謂業務，係以事實上確有執行
    業務為其標準，縱然久缺形式上之條件，仍無礙於業務之性
    質。查被告陳宏安猶續行在空白取款條蓋章以利證人施安祺
    領款，顯見其仍在執行財務委員之職務甚明，縱令其有遷移
    之事，仍無解其業務侵占犯行之成立。從被告陳宏安配合將
    該管委會在土地銀行之存款提出後轉匯農會，推由被告施安
    祺分兩筆提領侵占（如附表編號4、5），並蓋空白取款條給
    被告施安祺，推由被告施安祺提款侵占（如附表編號6、7）
    之舉措，均與常情有悖，堪認被告陳宏安就此4次犯行，與
    證人施安祺有犯意聯絡甚明。此外，復有土地銀行客戶歷史
    交易明細查詢（見偵卷第67頁）等為證，被告陳宏安此部分
    業務侵占犯行均堪認定。
  (五)綜上，被告陳宏安上開7次共同業務侵占犯行，均事證明確
    ，堪以認定，均應予依法論科。
三、核被告陳宏安所為，均係犯刑法第336條第2項業務侵占罪，
    其與證人施安祺就7次犯行，有犯意聯絡及行為分擔，為共
    同正犯。被告陳宏安所犯7罪，時間不同、犯意各別，應分
    論併罰。又起訴書就如附表編號1所示取款金額雖載為249,
    000元及308,330元，然就308,330元部分，告訴代理人於偵
    查中即已指稱：「超過281,000元的部分，因為是管委會本
    來就應該支出的金額，所以不懷疑為被告私用」等語（見偵
    卷第55頁），足認提款金額雖為308,330元，然遭被告侵占
    之金額僅為其中之281,000元，是檢察官起訴書所載308,330
    元部分應為281,000元之誤，附此敘明。又如附表編號1所示
    ，雖有兩次提款行為，然均係同日所為之密接行為，堪認係
    被告2人基於同一業務侵占犯意所為之接續行為，應論以接
    續犯一罪，併此敘明。又檢察官起訴書附表於96年11月20日
    記載侵占金額500,030元，另分別於96年11月21日、11月28
    日記載侵占金額30萬元、20萬元，然被告陳宏安於96年11月
    20日與證人施安祺共同將該管委會存於土銀帳戶之500,030
    元領出，轉匯50萬元入農會帳戶（30元為手續費）時，因該
    農會帳戶仍屬管委會名義所開立，該50萬元款項，尚未為被
    告易持有為所有，是其二人實際侵占此筆50萬元款項之時點
    ，仍應為附表編號4、5由證人施安祺自農會帳戶領出款項之
    際，而不會就同一筆50萬元款項，重複構成三次業務侵占罪
    ，併此敘明。
四、原審經審理結果，認為被告陳宏安犯罪事證明確，適用刑事
    訴訟法第299條第1項前段，刑法第28條、第336條第2項、第
    51條第5款，刑法施行法第1條之1之規定，並審酌被告陳宏
    安擔任社區財務委員，應善盡受任人義務，為社區公益，遵
    守流程，管理、運用公款，被告陳宏安於96年甫接任財務委
    員，不但不謹慎監控主委，反而與主任委員施安祺共同瓜分
    公款，二人共同侵占金額高達1,982,240元，及附表編號1、
    2、3部分為被告陳宏安提議，附表編號4、5、6、7部分為證
    人施安祺提議，使該社區的維護管理陷入困境，且互相掩飾
    對方犯行，將社區公基金當私人金庫，惡性非輕，被告陳宏
    安已匯回帳戶108萬元（即針對附表編號1、2、3三筆款項）
    等一切情狀，分別量處如主文所示之刑，並以其中附表編號
    1部分，因犯罪時間係在96年4月24日之前，應依中華民國96
    年罪犯減刑條例第2條第1項第3款之規定，減其刑度二分之
    一，並定其應執行刑。經核原審認事用法，並無不合，量刑
    亦屬妥適。被告陳宏安上訴猶執前詞，否認附表編號4、5、
    6、7之犯行，並以量刑過重及量刑失當云云，而指摘原判決
    不當，惟被告陳宏安就附表編號2、3、4、5、6、7所侵占款
    項各係19萬元至30萬元，金額差距非大，且較諸共同被告施
    安祺以相彷手法自行業務侵占管委會款項5萬元，原審判處
    有期徒刑6月（見原審判決附表編號2、3、4、5），相較被
    告陳宏安上開侵占19萬元至30萬元，原審僅量處其有期徒刑
    7月，顯非過重，其量刑並無過重失當之處。又原審判決就
    被告陳宏安、共同被告施安祺7次共同業務侵占犯行均各處
    有期徒刑9月（減為4月又15日）、7月、7月、7月、7月、7
    月、7月，就2人間並無區別，雖得款後各有用途，惟彼等2
    人互相配合侵占管委會款項各供己私用，原審上開量刑尚無
    不妥。至被告之辯護人稱就附表編號6、7部分被告陳宏安業
    已搬離社區，已非財務委員，其與主任委員共犯應依刑法第
    31條第2項科以普通侵占罪責云云，然刑法上所謂業務，係
    以事實上確有執行業務為其標準，縱然久缺形式上之條件，
    仍無礙於業務之性質，被告陳宏安猶續行在空白取款條蓋章
    以利證人即主任委員施安祺領款，顯見其實際上仍在執行財
    務委員之職務甚明，自無與主任委員共犯應依刑法第31條第
    2項科以普通侵占罪責可言。是被告上訴並無理由，應予駁
    回。末查被告未曾因故意犯罪受有期徒刑以上刑之宣告，因
    一時失慮，致罹刑章，被告犯後已與告訴人富宇凱悅管委會
    和解，有和解書在卷可憑（見本院卷第40頁），告訴人並具
    狀陳明不欲再追究被告陳宏安民刑事責任等情，足見被告經
    此偵審教訓，應能知所警惕，信無再犯之虞，本院綜核各情
    ，認對其所宣告之刑以暫不執行為適當，併予宣告緩刑2年
    ，以勵自新，且因被告法治觀念淡薄，本院認應以專業之觀
    護人，輔導其品行，爰依刑法第93條第1項之規定，令其於
    緩刑期內付保護管束。
據上論斷，應依刑事訴訟法第368條，刑法第74條第1項第1款、
第93條第1項，判決如主文。
本案經檢察官張慧瓊到庭執行職務。
中    華    民    國   100    年    8     月    2     日
          刑事第十庭      審判長法  官  江  錫  麟
                                法  官  周  瑞  芬
                                法  官  陳      葳
以上正本證明與原本無異。
不得上訴。
                                書記官  王  朔  姿
中    華    民    國   100    年    8     月    2     日
附表：
┌───┬───┬────┬────┬───────┐
│編號  │日期  │侵占方式│金額（新│原審判決關於陳│
│      │      │/帳戶   │臺幣）  │宏安部分主文  │
├───┼───┼────┼────┼───────┤
│1（原 │96年4 │臺灣土地│249,000 │陳宏安共同犯業│
│審判決│月10日│銀行沙鹿│元      │務侵占罪，處有│
│附表編│      │分行帳號│281,000 │期徒刑玖月。減│
│號6） │      │00000000│元      │為有期徒刑肆月│
│      │      │6532號  │        │拾伍日。      │
│      │      │（下稱土│        │              │
│      │      │銀帳戶）│        │              │
├───┼───┼────┼────┼───────┤
│2（原 │96年6 │土銀帳戶│262,240 │陳宏安共同犯業│
│審判決│月15日│        │元      │務侵占罪，處有│
│附表編│      │        │        │期徒刑柒月。  │
│號7） │      │        │        │              │
├───┼───┼────┼────┼───────┤
│3（原 │96年11│土銀帳戶│30萬元  │陳宏安共同犯業│
│審判決│月20日│        │        │務侵占罪，處有│
│附表編│      │        │        │期徒刑柒月。  │
│號8） │      │        │        │              │
│      │      │        │        │              │
├───┼───┼────┼────┼───────┤
│4（原 │96年11│農會帳戶│30萬元  │陳宏安共同犯業│
│審判決│月21日│        │        │務侵占罪，處有│
│附表編│      │        │        │期徒刑柒月。  │
│號9） │      │        │        │              │
├───┼───┼────┼────┼───────┤
│5（原 │96年11│農會帳戶│20萬元  │陳宏安共同犯業│
│審判決│月28日│        │        │務侵占罪，處有│
│附表編│      │        │        │期徒刑柒月。  │
│號10）│      │        │        │              │
├───┼───┼────┼────┼───────┤
│6（原 │97年1 │土銀帳戶│20萬元  │陳宏安共同犯業│
│審判決│月21日│        │        │務侵占罪，處有│
│附表編│      │        │        │期徒刑柒月。  │
│號11）│      │        │        │              │
│      │      │        │        │              │
├───┼───┼────┼────┼───────┤
│7（原 │97年1 │土銀帳戶│19萬元  │陳宏安共同犯業│
│審判決│月30日│        │        │務侵占罪，處有│
│附表編│      │        │        │期徒刑柒月。  │
│號12）│      │        │        │              │
│      │      │        │        │              │
└───┴───┴────┴────┴───────┘